臺灣高等法院臺中分院民事判決　九十年度上字第五八九號
　　　上　訴　人　陳景忠（即百昌企業行）
　　　法定代理人　甲○○○
右當事人間給付工程款事件，上訴人對於中華民國九十年十月十二日臺灣臺中地方法
院九十年度訴字第一四九七號第一審判決提起上訴，本院判決如左：
      主      文
原判決關於駁回上訴人後開第二項之訴部分，並訴訟費用之裁判廢棄。
被上訴人應給付上訴人新臺幣玖拾捌萬伍仟貳佰壹拾元，及自九十年五月二十四日起
，至清償日止，按週年利率百分之五計算之利息。
其餘上訴駁回。
第一、二審訴訟費用，由被上訴人負擔三分之二，餘由上訴人負擔。
      事      實
一、上訴人聲明求為判決：(一)原判決廢棄。(二)被上訴人應給付上訴人新臺幣（下同）
    一百五十一萬八千九百元，及自民國（下同）八十九年一月十六日起至清償之日
    止，按年息百分之五計算之利息。(三)上訴人願供擔保請准宣告假執行。(四)訴訟費
    用由被上訴人負擔。其陳述略以：
  (一)上訴人於八十八年十一月二十七日，向被上訴人承攬坐落台中縣潭子鄉○○村○
    ○路○段湳底巷四號之五湖園慈恩塔一樓、三樓、五樓、地下一樓塔位修繕新做
    工程（下稱系爭工程），工程總價以實際施工之數量結算為四百一十三萬七千三
    百元，工程範圍原則上分為地震災區與靠牆工程區兩部分，而上訴人於八十八年
    十一月三十日進場動工，迄至八十九年一月十四日完工，並經被上訴人正式驗收
    合格。雖被上訴人已陸續給付地震災區之工程款二百六十一萬八千四百元，惟尚
    積欠尾款即靠牆工程區之工程款一百五十一萬八千九百元，上訴人屢經催討，被
    上訴人均藉故不履行，爰依承攬之法律關係請求被上訴人給付前開尾款及法定遲
    延利息。
  (二)兩造訂立之系爭工程合約書內容僅限於塔位箱體骨架，不包括門板、地震災區之
    箱體與天花板之連結、靠牆工程區之箱體與牆壁之固定。茲說明如后：
    門板部分：兩造於系爭工程訂約時，被上訴人為降低成本，且因原來門板可以
      回收繼續使用，而要求不含門板。另依兩造前於八十三年五月二十三日所訂之
      工程合約書內容，灰位價格為九一０元，甕位價格為一二五０元，八十五年六
      月六日所訂之工程合約書內容，灰位價格為一０四０元，甕位價格為一四七０
      元，而系爭工程之灰位價格為七００元，甕位價格為一０００元，可見系爭工
      程確實不含門板。惟上訴人同意如被上訴人如數付清工程款項，願意贈送回收
      後不足之門板。
    地震災區之箱體與天花板之連結部分：依系爭工程合約書第四條工程範圍『既
      有「每座箱架之聯結」或「各座上方固定」（二擇一）』約定，上訴人已照被
      上訴人所選擇之「每座箱架之聯結」方式施作完畢，實無庸再施作箱體與天花
      板之連結部分，而上訴人以鋁鐵將每座箱架聯結，是經被上訴人同意，且係免
      費施作。
    靠牆工程區之箱體與牆壁之固定部分：九二一地震後，碎裂之牆石囤基於牆與
      箱體間，導致箱體傾斜，無法扶正，此部分既非箱體重建，且易於另行處理，
      故未列入系爭工程範圍內。
  (三)被上訴人拒絕給付工程款，係以上訴人新門板未安裝，靠牆工程區之箱體，未與
    牆壁聯結，地震災區之箱體，未與天花板連結固定，僅以鋁條將部分之箱體邊緣
    聯結，且有部分之箱體未施作等為其抗辯理由。惟兩造於系爭工程訂約時，因地
    震災區部分之門板大多數尚可回收繼續使用，被上訴人為降低成本，故約定工程
    範圍不包括新做門板，而僅約定將慈恩塔Ｂ１、１Ｆ、３Ｆ、５Ｆ地震災區按各
    層樓原規格、尺寸「還原」（見工程合約書第四條第一項），所謂還原，即是將
    原有門板裝回原位，而非新門板之製作安裝。又本件工程之灰位價格為七００元
    ，甕位價格為一０００元，與兩造先前所訂之工程合約價格相差甚多，亦可證明
    本件工程確實不包含新門板之製作。蓋新門板之價格依被上訴人與訴外人將象實
    業股份有限公司所訂立之工程合約書約定之價格，骨灰門板單價為二六０元，納
    骨門板為四七０元，幾乎為上訴人承攬價格之三分之一及二分之一，若系爭工程
    合約包括新門板製作，上訴人豈不是要虧本承攬，被上訴人不至笨到去作賠錢生
    意，是本件系爭工程合約不包含新門板之製作，應堪認定。
  (四)又地震災區之箱體與天花板之連結部分，依系爭工程合約書第四條工程範圍：既
    有之「每座箱架之聯結」或「各座上方固定」（二擇一）之約定，上訴人僅需就
    上述二者方法擇一而做即可，上訴人已依被上訴人所選擇之「每座箱架之聯結」
    方式施作完畢，依約上訴人無庸再施作箱體與天花板連結部分，被上訴人以上訴
    人未將箱體與天花板連結固定為由，而拒絕給付工程款，並無理由。另靠牆工程
    區之箱體與牆壁之固定部分，因九二一地震後，碎裂之牆石囤積於牆壁與箱體間
    ，導致箱體傾斜，無法扶正，此部分既非箱體重建，非系爭工程範圍，上訴人並
    無施作義務，被上訴人將之列為上訴人未完工部分，實無理由。
  (五)被上訴人所提另覓他人施作完成之工程款共支付一百五十六萬九千零六十五元，
    惟其分列明細蔡清文二十四萬八千八百元及稅金一萬二千四百四十元、長虹藝
    術造型工作室二十萬元部分，其工程合約，係分別於八十八年十二月十日、八十
    九年一月五日所訂立（見原審卷第七十二、七十三頁及第七十六、七十七頁）。
    而上訴人承攬系爭工程，一直趕工至八十九年一月十五日凌晨時分始全部完工，
    有證人蔡子輝、林陳金蓮證述屬實，被上訴人亦自承至八十九年三月十三日始終
    止與上訴人之工程合約。被上訴人與蔡清文、長虹藝術造型工作室所訂立之工程
    合約，皆尚在上訴人趕工及合約未終止前所訂立，顯見應與本件系爭工程無關。
　　真心蓮坊股份有限公司六萬九千元及稅金三千四百五十元部分，被上訴人係於
　　九十年一月十日訂立工程合約，其工程內容為五湖園慈恩塔骨灰櫃、納骨櫃門版
　　修繕更新工程。依訂立工程合約之日期為上訴人完工後將近一年，且工程內容為
　　門版修繕更新，亦與上訴人承攬之工程無關。泰錡企業社八十三萬七千五百元
　　、稅金四萬一千八百七十五元部分，依被上訴人提出之工程合約書所載，工程範
　　圍：慈恩塔Ｂ１、１Ｆ、２Ｆ、３Ｆ、５Ｆ塔位箱架共三０五座之每座箱架上方
　　與各Ｆ天花板上方ＲＣ結構頂之聯結固定，靠牆每座箱架背側與ＲＣ牆之聯結固
    定，且於工程總價部分尚載（靠牆七十五座追加＄1000）之字樣。惟上訴人承包
    工程範圍係慈恩塔Ｂ１、１Ｆ、３Ｆ、５Ｆ既有之「每座箱架之聯結」或「各座
    上方固定」（二擇一），二者不但工程內容不同，上訴人工程範圍亦不包括２Ｆ
    ，且上訴人並已依工程合約選擇以「每座箱架之聯結」方式完工。泰錡企業社與
    上訴人所承包之工程內容與工程範圍並不一樣，從而被上訴人抗辯泰錡企業社所
    承包之工程即為上訴人未完工之部分並無足採。雜項支出十五萬六千元部分，
    被上訴人並未提出任何支出憑證，此部分主張尚不足採信。
  (六)綜上所述，被上訴人抗辯其另覓他人施作完成之工程款共支付一百五十六萬九千
    零六十五元，並無理由。退步言之，縱被上訴人之抗辯有理由，上訴人就系爭工
    程確尚有少數工程未完成，則因上訴人已完成大部分工作，未完成部分應屬工作
    瑕疵，而工作有瑕疵者，依民法第四百九十三條規定，定作人得定相當期限，請
    求承攬人修補之。承攬人不於前項期限內修補者，定作人得自行修補，並得向承
    攬人請求償還修補必要費用。本件被上訴人對於上訴人未完工部分，既已另行僱
    請他人修補完成，則被上訴人扣除修補必要費用後，剩餘之工程款亦應給付上訴
    人。蓋依被上訴人於提出與訴外人蔡清文、長虹藝術造型工作室所簽定之工程合
    約書第四條所載工程範圍：慈恩塔Ｂ１、１Ｆ、３Ｆ、５Ｆ箱架、工程區部分前
    廠商未完成之拆除及重做，工程總價二者合計為四十四萬八千八百元（原審卷第
    七十二頁至七十七頁），對此部分上訴人保留爭執，因該合約書簽訂日期皆為上
    訴人尚在趕工期間，該合約書所載工程範圍是否為上訴人未完成部分，不無疑問
    ，因上訴人得請求之工程款為一百五十一萬八千九百元，被上訴人若不將所扣除
    修補必要費用後剩餘之工程款給付上訴人，被上訴人將獲得一百餘萬元之不當得
    利，豈非事理之平。原判決未調查確認被上訴人修補瑕疵必要費用之詳細金額，
    並命被上訴人扣除修補之必要費用後應將剩餘部分給付上訴人，原判決亦有不適
    用法規之違背法令。
　(七)綜上所述，上訴人已依約完成承攬工作，依法上訴人即有給付承攬報酬之義務，
    上訴人卻藉詞被上訴人未依約完成工作，而拒絕給付工程款，原判決亦未詳為審
    究兩造訂立工程合約書內容之真意，遽認上訴人就系爭工程尚有諸多應施作而未
    施作，而駁回上訴人之訴，顯有未洽。
二、被上訴人聲明求為判決：(一)上訴駁回。(二)訴訟費用由上訴人負擔。其陳述略以：
  (一)依系爭工程合約書，上訴人本應於八十八年十二月三十一日完工，然上訴人卻屢
    次以模具有問題、人員個人因素問題、需現金周轉先至他處工地施工等可歸責上
    訴人之事由，遲延工作，被上訴人陸續同意上訴人延展三次至八十九年二月初，
    惟上訴人屆期仍未完工，被上訴人迫不得已，於八十九年三月十三日終止系爭工
    程契約並另覓他人繼續施作始完工，上訴人既未完工，其依系爭工程合約書第五
    條付款方式之約定「工程區及全部完工後請一次款」請求給付工程尾款及法定利
    息，即無理由。
  (二)次依「系爭工程合約書第四條工程範圍：一、慈恩塔Ｂ１、１Ｆ、３Ｆ、５Ｆ地
    震災區（如附圖），按各樓層原規格、尺寸還原。二、慈恩塔Ｂ１、１Ｆ、３Ｆ
    、５Ｆ靠牆工程區（如附圖），依附表各樓層、柱位標示尺寸規格施作。三、以
    上皆含完整箱體全部施作及新做，既有『每座箱架之聯結』或『各座上方固定』
    （二擇一）」之約定，因原塔位皆有門，是還原亦應有門，且完整箱體全部施作
    及新做，理當包含門板，而本件塔位價格比前二期便宜，乃因地震前Ｂ１、１Ｆ
    、３Ｆ、５Ｆ之塔位工程是上訴人所承作、慈恩塔係災區及未毀損之門板可以回
    收繼續使用。另所謂『既有「每座箱架之聯結」或「各座上方固定」（二擇一）
    』，乃分別指靠牆工程區之箱體，須互相連接並與牆面聯結，無庸與天花板之連
    結，而地震災區之箱體，因不靠牆，故需與天花板連結，如此二區之箱體方能固
    定，以達防震之功能。
  (三)上訴人已領之款項是屬於地震災區之工程款，而上訴人請款時並沒有附驗收單，
    是上訴人說其經濟壓力大，被上訴人只好通融先撥款給上訴人，實際上，上訴人
    地震災區之工程做的不完整，靠牆工程區之工程更是大部分沒做，茲分述如后：
  　慈恩塔一樓、三樓、五樓、地下室一樓，新門板皆未安裝，且靠牆工程區之箱
      體，接未與牆壁聯結，地震災區之箱體，亦皆未與天花板連結固定，僅以鋁條
      將部分之箱體邊緣聯結，又每層箱架底部之腳底板大部分未安裝。
  　一樓方面：尚有部分靠牆工程區之箱體未施作。
　　地下室一樓方面：尚有部分靠牆工程區之箱體未施作，及部分地震災區之舊門
　　　板未安裝。
　　三樓方面：尚有靠牆工程區四號柱旁之第七座箱體未施作，及部分地震災區之
　　　門檔未安裝。
　　五樓方面：地震災區之特區第壹座第一、十八號箱體未施作，及部分門檔未安
　　　裝。
  (四)上訴人在九十一年二月所提出之民事辯論意旨狀中指出：縱被上訴人之抗辯屬實
    ，上訴人未完成部分應屬工作瑕疵，而要求被上訴人扣除修補必要費用後，剩餘
    之工程款亦應給付上訴人云云。惟上訴人根本沒施作的工程怎能稱為瑕疵？（瑕
    疵是已完成但有缺點不能用）再上訴人指稱另覓廠商完成之工程合約日期皆在其
    尚在趕工期間，事實上這期間是被上訴人屢催上訴人不來之後，上訴人怎麼會尚
    在趕工？被上訴人因上訴人拖延不理，工程不完工無法對客戶交代，更嚴重影響
    營運，不得已終止工程契約，另覓廠商施作。
  (五)被上訴人另覓廠商施作之工程款，共支付壹佰伍拾陸萬玖仟零陸拾伍元正，其明
    細如下：
    蔡清文：貳拾肆萬捌仟捌佰元，稅金壹萬貳仟肆佰肆拾元。
    長虹：貳拾萬元（含稅）。
    泰錡：捌拾參萬柒仟伍佰元。稅金：肆萬壹仟捌佰柒拾伍元。
    真心蓮坊：陸萬玖仟元。稅金：參仟肆佰伍拾元。
    雜項支出：壹拾伍萬陸仟元。
    現場尚有部分零件欠缺未修復、至今無法完工之工程，尚未計入。
      理      由
一、本件被上訴人於本審言詞辯論期日經合法通知，雖據其法定代理人甲○○○具函
    陳稱：「個人因私人要事滯留美國不克返國，無法出庭辯論，請賜予延期開庭」
    云云。惟依民事訴訟法第三百八十六條第二款之規定，當事人之不到場，可認為
    係因天災或其他不可避之事故者，始得為駁回他造一造辯論之聲請。再參以最高
    法院二十八年度上字第一五七四號判例「如無可認為有不能委任訴訟理人到場之
    情形，即非民事訴訟法第三百八十六條第二款所謂因不可避之事故而不到場」之
    意旨，被上訴人之法定代理人以其個人因私人要事滯留美國不克返國為由，請求
    延期開庭，自屬無正當理由。是以本件被上訴人經合法通知無正當理由不到場，
    核無民事訴訟法第三百八十六條各款所列情形之一，爰依上訴人之聲請，由其一
    造辯論而為判決，合先敘明。
二、上訴人起訴主張：伊於八十八年十一月二十七日向被上訴人承攬系爭工程，工程
    總價以實際施工之數量結算為四百一十三萬七千三百元，工程範圍分為地震災區
    與靠牆工程區兩部分，而伊於八十八年十一月三十日進場動工，迄至八十九年一
    月十四日完工，並經被上訴人正式驗收合格。雖被上訴人已陸續給付地震災區之
    工程款二百六十一萬八千四百元，惟尚積欠尾款即靠牆工程區之工程款一百五十
    一萬八千九百元，屢經催討，被上訴人均藉故不履行，乃依承攬之法律關係請求
    被上訴人給付前開尾款及法定遲延利息等情。被上訴人則以：依系爭工程合約書
    ，上訴人本應於八十八年十二月三十一日完工，然上訴人卻屢次以種種可歸責上
    訴人之事由，遲延工作，伊陸續同意上訴人延展三次至八十九年二月初，惟上訴
    人屆期仍未完工，伊迫不得已，於八十九年三月十三日終止系爭工程契約並另覓
    他人繼續施作始完工，上訴人既未完工，其依系爭工程合約書第五條付款方式之
    約定「工程區及全部完工後請一次款」請求給付工程尾款及法定遲延利息即無理
    由，又上訴人已領之款項是屬於地震災區之工程款等語，資為抗辯。
三、本件上訴人主張其與被上訴人簽訂系爭工程合約書，依兩造簽訂之工程合約書第
    五條付款方式約定定金一百二十萬元災區及非補強區完工後請一次款工程
    區及全部完工後請一次款，尚餘工程區及全部完工後之尾款一百五十一萬八千九
    百元尚未給付等情，業據上訴人提出系爭工程合約書、工程總價明細表、已收款
    項明細表為證，且為被上訴人所不爭執。是依兩造之爭執重點應為系爭工程之工
    程範圍究竟包括那些？是否包括箱體門版之新做安裝？箱體與建築物本身之連結
    固定部分是否『每座箱架之聯結』或『各座上方固定』二擇一？上訴人是否已全
    部施作完成？上訴人是否尚有工程尾款未領？茲分別審酌如下：
  (一)依兩造系爭工程合約書第四條工程範圍載明：『（１）慈恩塔Ｂ１、１Ｆ、３Ｆ
    、５Ｆ地震災區（如附圖），按各樓層原規格、尺寸還原。（２）慈恩塔Ｂ１、
    １Ｆ、３Ｆ、５Ｆ靠牆工程區（如附圖），依附表各樓層、柱位標示尺寸規格施
    作。以上皆含完整箱體全部施作及新做。既有之「每座箱架之聯結」或「各座上
    方固定」（二擇一）』之約定可知，當事人訂約當時之真意所在當包含新做門版
    在內，蓋原塔位皆有門，則「還原」亦應有門，且所謂「完整」箱體全部施作及
    新做，當包含新做門版在內，否則如何謂之完整。又於九二一地震前Ｂ１、１Ｆ
    、３Ｆ、５Ｆ之原塔位整體工程，既由上訴人所承作，衡情被上訴人應不可能只
    將不含門版之箱體工程委由上訴人承攬，而另將門版部分再委由他人估價施作之
    道理。至於上訴人所稱本件塔位價格比前二期便宜，可見系爭工程確不包含新做
    門版云云。此據被上訴人抗辯稱乃因地震前Ｂ１、１Ｆ、３Ｆ、５Ｆ之塔位工程
    是由上訴人所承作，慈恩塔係災區，且未毀損之門版仍可以回收繼續使用等語。
    故價格較前二期便宜，係因同意使用原門版回收使用，不足部分始以新門版補足
    ，是以上訴人所稱價格比前二期便宜，可見不包含新做門版云云，尚無可取。尤
    其本件承攬若約定不含門版之修繕、新做工程，自應於契約中記明，始合乎常理
    。故兩造訂立之系爭工程合約書內容，應非僅限於塔位箱體骨架，亦包括回收後
    不足之新門版在內，堪以認定。
  (二)又兩造系爭工程合約書第四條工程範圍載明：既有「每座箱架之聯結」或「各座
    上方固定」（二擇一），所謂二擇一，自係就「每座箱架之聯結」或「各座上方
    固定」之中取其一，否則（二擇一）之記載即毫無意義。被上訴人抗辯稱所謂『
    既有之「每座箱架之聯結」或「各座上方固定」（二擇一）』，乃分別指靠牆工
    程區之箱體，必須互相連接並與牆面聯結，無庸與天花板之連結，而地震災區之
    箱體，因不靠牆，故必須與天花板連結，如此二區之箱體方能固定，以達防震之
    功能云云，顯與上開（二擇一）之記載文義不符，其抗辯自無可採。依原審至現
    場勘驗結果，上訴人係於災區部分以鋁鐵將每座箱架聯結，有勘驗筆錄為證，即
    已符合前述「每座箱架之聯結」之一種施作方式，應難遽指上訴人未按工程合約
    施作。被上訴人提出其他包商承作方式之現場照片為證，認為上訴人除已施作之
    「每座箱架之聯結」外，仍應再將地震災區之箱體與天花板連結固定，否則無法
    達到真正防震之功能之理由，指上訴人未按工程合約施作，殊無足採。
  (三)惟兩造系爭工程合約之工程範圍包括慈恩塔Ｂ１、１Ｆ、３Ｆ、５Ｆ地震災區
    ，按各樓層原規格、尺寸還原。慈恩塔Ｂ１、１Ｆ、３Ｆ、５Ｆ靠牆工程區，
    依附表各樓層、柱位標示尺寸規格施作。以上皆含完整箱體全部施作及新做。已
    如前述。故上訴人除前揭已施作「箱架之聯結」，而無須再將地震災區之「箱體
    與天花板連結固定」之外，其餘尚應含完整箱體全部施作及新做，包括新做門版
    在內。依被上訴人於原審所舉之證人蔡清文結證：「我是負責補牆打石的，是另
    外做補牆打石的老板叫我去做，是八十八年十月以後去做，剛進去時偶而有看到
    陳景忠，做完補牆打石，接下去就繼續做納骨塔的箱子，（提示照片）有些箱子
    是我做的，用剩下的材料完成，最後完成的時間是八十九年」等語（原審九十年
    六月十五日言詞辯論筆錄）。證人詹秋明結證：「我是負責箱體和ＲＣ結構作連
    結，預防倒塌，我是八十九年一、二月被告叫我去做，做到三月底四月初」等語
    （同上筆錄）。證人翁世元結證：「我是負責骨灰櫃、納骨塔的門板及安裝，我
    是八十九年四、五月進去做，被上訴人叫我去做，做到農曆七月中的法會之前」
    等語（同上筆錄）。證人鍾畯程即被上訴人之員工證稱：「我是管理靈骨塔的人
    ，我是被告的受僱人，在地震前我就在『慈恩塔』管理，原告沒有完成工作，最
    主要是地下室，堆滿了各種材料，後來才請蔡老板完成，我聽說公司好像是原告
    要求，要先給錢才肯來做」等語（同上筆錄）。證人古吉雄即被上訴人之員工證
    稱：「我是負責驗收所做工程之人，到了一月十五日之前，原告所做的只有骨架
    ，門板一、二千片都未裝上去，到了二月我們有打電話請原告來做，原告也沒有
    來，後來才請負責打石之蔡先生來做，三月份有一天早上八點之前，還未上班之
    前，原告就來現場把材料及機器載走」等語（同上筆錄）。由上開證人之證詞，
    可證明上訴人對於箱體門版之新做安裝部分，並未按工程合約施作，且就箱體之
    施作及新做，亦有尚未完成部分，而由被上訴人另行僱工施作完成屬實。
  (四)被上訴人主張伊另覓廠商施作之工程款，共支付壹佰伍拾陸萬玖仟零陸拾伍元正
    ，其明細為蔡清文：貳拾肆萬捌仟捌佰元，稅金壹萬貳仟肆佰肆拾元。長虹
    藝術造型工作室：貳拾萬元（含稅）。泰錡企業社：捌拾參萬柒仟伍佰元。稅
    金：肆萬壹仟捌佰柒拾伍元。真心蓮坊股份有限公司：陸萬玖仟元。稅金：參
    仟肆佰伍拾元。雜項支出：壹拾伍萬陸仟元。現場尚有部分零件欠缺未修復
    、至今無法完工之工程，尚未計入。以上、部分，被上訴人並未提出確切證
    據證明，此部分主張自不足採信。而關於蔡清文二十四萬八千八百元、稅金一
    萬二千四百四十元及長虹藝術造型工作室二十萬元（含稅）部分，已據被上訴
    人於原審提出工程合約為證（見原審卷第七十二、七十三頁及第七十六、七十七
    頁），雖該工程合約係分別於八十八年十二月十日、八十九年一月五日所訂立，
    在上訴人就系爭工程施作至八十九年一月十五日（證人蔡子輝、林陳金蓮於本審
    證述）之前，但被上訴人就此已陳明係因上訴人工程拖延，伊無法對客戶交代，
    更嚴重影響營運，不得已另覓廠商趕工施作等語，再對照前開證人蔡清文、詹秋
    明、翁世元、鍾畯程、古吉雄於原審證述上情，被上訴人所陳，尚可採信，不能
    因被上訴人與蔡清文、長虹藝術造型工作室所訂立之工程合約係在上訴人仍在施
    作期間之前所訂立，即認與本件系爭工程無關。又關於泰錡企業社八十三萬七
    千五百元、稅金四萬一千八百七十五元部分，依被上訴人提出之工程合約書所載
    ，工程範圍為慈恩塔Ｂ１、１Ｆ、２Ｆ、３Ｆ、５Ｆ塔位箱架共三０五座之每座
    箱架上方與各Ｆ天花板上方ＲＣ結構頂之聯結固定，靠牆每座箱架背側與ＲＣ牆
    之聯結固定，且於工程總價部分尚載（靠牆七十五座追加＄1000）之字樣。而上
    訴人承包工程範圍係慈恩塔Ｂ１、１Ｆ、３Ｆ、５Ｆ既有之「每座箱架之聯結」
    或「各座上方固定」（二擇一），不但上訴人工程範圍內並無２Ｆ，且上訴人已
    依工程合約選擇以「每座箱架之聯結」方式施作完工，無須再作箱架上方與天花
    板聯結固定，已詳如前述，故此泰錡企業社所承包之工程顯與上訴人所承包之系
    爭工程範圍不同，應認與本件系爭工程無關。另關於真心蓮坊股份有限公司六
    萬九千元及稅金三千四百五十元部分，被上訴人雖係於九十年一月十日始訂立工
    程合約，惟其工程內容為五湖園慈恩塔骨灰櫃、納骨櫃門版修繕更新工程，而上
    訴人既有前揭箱體門版之新做安裝部分，並未按工程合約施作，則此部分顯然應
    有另行僱工施作之必要。
  (五)承上說明，被上訴人主張另覓廠商施作之工程款，其中蔡清文二十四萬八千八
    百元、稅金一萬二千四百四十元。長虹藝術造型工作室二十萬元（含稅）。
    真心蓮坊股份有限公司六萬九千元及稅金三千四百五十元，可認定係屬上訴人依
    系爭工程合約應施作而未施作之部分，合計為五十三萬三千六百九十元。本件系
    爭工程合約書第五條付款方式雖約定「工程區及全部完工後請一次款」，亦即依
    約應於施工完畢，被上訴人始有支付工程款之義務。但據被上訴人自承「我們不
    懂法律，有一直以電話通知上訴人來施作：：：所以迫不得已才另外找人來施作
    」等語，亦即並未於終止契約前先行催告，即逕自另僱工施作且已施作完成，則
    被上訴人應不得再以上訴人尚未施工完畢為由，拒付工程款。但上訴人既有上述
    應施作而未施作之部分，由被上訴人另覓廠商施作之工程款合計為五十三萬三千
    六百九十元，此部分即應予扣除。上訴人主張被上訴人已陸續給付地震災區之工
    程款二百六十一萬八千四百元，惟尚積欠靠牆工程區之工程款一百五十一萬八千
    九百元，而被上訴人對上訴人已領之款項是屬於地震災區之工程款，上述靠牆工
    程區之工程款一百五十一萬八千九百元未付之事實，亦不予爭執。是以扣除五十
    三萬三千六百九十元後，仍有九十八萬五千二百十元差額。上訴人主張被上訴人
    應將其另僱工施作所支付費用後剩餘部分給付上訴人，自屬合理。又本件上訴人
    請求給付工程款，依系爭工程合約書第五條付款方式本係約定「工程區及全部完
    工後請一次款」，而上訴人尚有應施作未施作之部分，由被上訴人另覓廠商施作
    ，是以其工程款之給付期及金額，並未確定。上訴人請求給付法定遲延利息，自
    應以起訴狀繕本送達翌日起算，而非以上訴人施作完畢之日期起算。
四、綜上所述，上訴人請求被上訴人應給付上訴人一百五十一萬八千九百元，及自八
    十九年一月十六日起至清償之日止，按年息百分之五計算之利息，於九十八萬五
    千二百十元及自本件起訴狀繕本送達翌日即九十年五月二十四日起算之法定遲延
    利息之範圍內，為有理由，應予准許。上訴人逾此部分之工程款及遲延利息之請
    求，為無理由，應予駁回。原審就上開應准許部分，為上訴敗訴之判決，尚有未
    洽，上訴意旨求予廢棄改判，於上開應予准許部分為有理由，爰由本院予以廢棄
    改判如主文第二項所示。至於上訴人之請求不應准許部分，原判決為上訴人敗訴
    之判決，並駁回其假執行之聲請，經核於法並無不合，上訴意旨求予廢棄改判，
    為無理由，應駁回其上訴。又本判決所命給付之金額未逾新臺幣一百五十萬元，
    不得上訴第三審，本院判決後即告確定，上訴人請求供擔保准宣告假執行，核無
    必要，上訴人此部分假執行之聲請，應併予駁回。
五、本件事證已臻明確，兩造其餘攻擊防禦方法，核與判決結果不生影響，爰不逐一
    論述，附此敘明。
六、據上論結，本件上訴為一部有理由，一部無理由，依民事訴訟法第四百六十三條
    、第三百八十五條第一項前段、第四百五十條、第四百四十九條第一項、第七十
    九條但書，判決如主文。
中　　　華　　　民　　　國　　九十一　　年　　 十二　　 月　　三十一　　日
~B1民事第五庭審判長法　官　陳滿賢
~B2　　　　　　　　法　官　朱　樑
~B3　　　　　　　　法　官　古金男
右為正本係照原本作成。
不得上訴。
~B 　 　　　　　　書記官　王麗英
中　　　華　　　民　　　國　　九十二　　年　　　一　　　月　　　二　　　日
　　　　　　　　　　　　　　　　　　　　　　　　　　　　　　　　　　　　Ｈ
